ACORDAO-COMPLETO-2536362

ACÓRDÃO 7171/2022 ATA 40/2022 - SEGUNDA CÂMARA

VISTOS, relatados e discutidos estes autos de tomada de contas especial instaurada pela Secretaria Especial do Desenvolvimento Social, em desfavor de Euricélia Melo Cardoso (CPF: XXX.697.012-XX) , em razão da não comprovação da regular aplicação dos recursos repassados pela União ao município de Laranjal do Jari/AP, por meio do Fundo Nacional de Assistência Social, na modalidade fundo a fundo, para a execução dos Programas Proteção Social Básica (PSB) e Proteção Social Especial (PSE) , no exercício de 2012.
ACORDAM os Ministros do Tribunal de Contas da União, reunidos em Sessão da 2ª Câmara, ante as razões expostas pelo Relator, em:
9.1. considerar revel a responsável Euricélia Melo Cardoso (CPF: XXX.697.012-XX) , para todos os efeitos, dando-se prosseguimento ao processo, com fulcro no art. 12, § 3º, da Lei 8.443/1992;
9.2. julgar irregulares, nos termos dos arts. 1º, inciso I, 16, inciso III, alíneas "b" e "c", da Lei 8.443/1992, c/c os arts. 19 e 23, inciso III, da mesma Lei, as contas da responsável Euricélia Melo Cardoso (CPF: XXX.697.012-XX) , condenando-a ao pagamento das importâncias a seguir especificadas, atualizadas monetariamente e acrescidas dos juros de mora, calculadas a partir das datas discriminadas até a data da efetiva quitação do débito, fixando-lhe o prazo de quinze dias, para que comprove, perante o Tribunal, o recolhimento das referidas quantias aos cofres do Fundo Nacional de Assistência Social, nos termos do art. 23, inciso III, alínea "a", da citada lei, c/c o art. 214, inciso III, alínea "a", do Regimento Interno do TCU.
Débitos relacionados à responsável Euricélia Melo Cardoso (CPF: XXX.697.012-XX) :
	Data de ocorrência
	Valor histórico (R$) 

	28/9/2012
	607,85

	1/10/2012
	609,00

	2/10/2012
	501,00

	5/10/2012
	530,00

	30/10/2012
	877,44

	28/11/2012
	576,00

	29/11/2012
	2.876,33

	30/11/2012
	1.600,00

	30/11/2012
	1.500,00

	4/12/2012
	988,80

	11/12/2012
	1.920,00

	19/12/2012
	834,00

	19/12/2012
	6.000,00

	19/12/2012
	5.280,00

	20/12/2012
	1.152,00

	28/12/2012
	1.152,00

	8/10/2012
	266,20

	30/10/2012
	1.000,00

	8/11/2012
	504,00

	19/12/2012
	2.000,00

	20/12/2012
	768,00

	30/10/2012
	508,80

	1/11/2012
	851,52

	1/11/2012
	1.728,00

	28/11/2012
	1.845,20

	29/11/2012
	4.057,25

	29/11/2012
	4.057,24

	29/11/2012
	1.466,00

	29/11/2012
	2.000,00

	3/12/2012
	787,20

	6/12/2012
	3.264,00

	7/12/2012
	576,00

	10/12/2012
	1.728,00

	10/12/2012
	1.000,00

	11/12/2012
	502,00

	19/12/2012
	5.600,00

	19/12/2012
	2.049,00

	19/12/2012
	5.093,00

	20/12/2012
	4.186,00

	21/12/2012
	2.304,00

	28/12/2012
	1.800,00

	28/12/2012
	1.800,00

	1/10/2012
	3.618,70

	29/10/2012
	4.116,52

	7/11/2012
	796,70

	5/12/2012
	5.856,00

	19/12/2012
	5.400,00

	19/12/2012
	2.225,00

	26/10/2012
	793,28

	26/10/2012
	50,45

	26/10/2012
	740,50

	26/10/2012
	0,32

	24/4/2012
	13.500,00

9.3. aplicar à responsável Euricélia Melo Cardoso (CPF: XXX.697.012-XX) , a multa de R$ 20.000,00 prevista no art. 57 da Lei 8.443/1992 c/c o art. 267 do Regimento Interno do TCU, fixando-lhe o prazo de quinze dias, a contar da notificação, para que comprove, perante o Tribunal (art. 214, III, alínea "a", do Regimento Interno do TCU) , o recolhimento da dívida aos cofres do Tesouro Nacional, atualizada monetariamente desde a data deste acórdão até a data do efetivo recolhimento, se paga após o vencimento, na forma da legislação em vigor;
9.4. autorizar, desde logo, a cobrança judicial das dívidas, caso não atendidas as notificações, na forma do disposto no art. 28, inciso II, da Lei 8.443/1992;
9.5. autorizar também, desde logo, se requerido, com fundamento no art. 26 da Lei 8.443, de 1992, c/c o art. 217, §§ 1º e 2º do Regimento Interno do TCU, o parcelamento das dívidas em até 36 parcelas, incidindo, sobre cada parcela, corrigida monetariamente, os correspondentes acréscimos legais, fixando-lhes o prazo de quinze dias, a contar do recebimento da notificação, para comprovarem, perante o Tribunal, o recolhimento da primeira parcela, e de trinta dias, a contar da parcela anterior, para comprovar os recolhimentos das demais parcelas, devendo incidir, sobre cada valor mensal, atualizado monetariamente, os juros de mora devidos, no caso do débito, na forma prevista na legislação em vigor, alertando os responsáveis de que a falta de comprovação do recolhimento de qualquer parcela importará o vencimento antecipado do saldo devedor, nos termos do § 2º do art. 217 do Regimento Interno deste Tribunal;
9.6. enviar cópia deste Acórdão, bem como do Relatório e do Voto que o fundamentarem à à Procuradoria da República no Estado do Amapá, nos termos do à § 3º do art. 16 da Lei 8.443/1992, c/c o § 7º do art. 209 do Regimento Interno do TCU, para adoção das medidas cabíveis, informando que a presente deliberação, acompanhada do Relatório e do Voto que a fundamenta, está disponível para a consulta no endereço www.tcu.gov.br/acordaos, além de esclarecer que, caso requerido, o TCU poderá fornecer sem custos as correspondentes cópias, de forma impressa; 
9.7. informar à Secretaria Especial do Desenvolvimento Social e ao responsável que a presente deliberação, acompanhada do Relatório e do Voto que a fundamenta, está disponível para a consulta no endereço www.tcu.gov.br/acordaos, além de esclarecer que, caso requerido, o TCU poderá fornecer sem custos as correspondentes cópias, de forma impressa; e
9.8. informar à Procuradoria da República no Estado do Amapá que, nos termos do parágrafo único do art. 62 da Resolução TCU 259/2014, os procuradores e membros do Ministério Público credenciados nesta Corte podem acessar os presentes autos de forma eletrônica e automática, ressalvados apenas os casos de eventuais peças classificadas como sigilosas, as quais requerem solicitação formal.

Trata de tomada de contas especial instaurada pela Secretaria Especial do Desenvolvimento Social, em desfavor de Euricélia Melo Cardoso, em razão da não comprovação da regular aplicação dos recursos repassados pela União ao município de Laranjal do Jari/AP, por meio do Fundo Nacional de Assistência Social, na modalidade fundo a fundo, para a execução dos Programas Proteção Social Básica (PSB) e Proteção Social Especial (PSE), no exercício de 2012.

Segunda Câmara

Prefeitura Municipal de Laranjal do Jari - AP.

3. Responsável: Euricélia Melo Cardoso (XXX.697.012-XX).

13.1. Ministros presentes: Bruno Dantas (Presidente), Aroldo Cedraz e Antonio Anastasia (Relator).
13.2. Ministro-Substituto presente: Marcos Bemquerer Costa.

ANTONIO ANASTASIA

Este processo trata de tomada de contas especial instaurada pela Secretaria Especial do Desenvolvimento Social, em desfavor de Euricélia Melo Cardoso (CPF: XXX.697.012-XX) , em razão da não comprovação da regular aplicação dos recursos repassados pela União ao município de Laranjal do Jari/AP, por meio do Fundo Nacional de Assistência Social, na modalidade fundo a fundo, para a execução dos Programas Proteção Social Básica (PSB) e Proteção Social Especial (PSE) , no exercício de 2012.
2. Na sequência, transcrevo a instrução ofertada pela SecexTCE (peça 76) , que contou com a anuência do corpo diretivo (peças 77 e 78) e, ainda com o parecer concordante do Ministério Público junto ao Tribunal (peça 79) , de lavra do douto Procurador Rodrigo Medeiros de Lima.
"INTRODUÇÃO
Cuidam os autos de tomada de contas especial instaurada pela Secretaria Especial do Desenvolvimento Social, em desfavor de Euricélia Melo Cardoso (CPF: XXX.697.012-XX) , em razão da não comprovação da regular aplicação dos recursos repassados pela União ao município de Laranjal do Jari/AP, por meio do Fundo Nacional de Assistência Social, na modalidade fundo a fundo, para a execução dos Programas Proteção Social Básica (PSB) e Proteção Social Especial (PSE) , no exercício de 2012.
HISTÓRICO
Em 22/4/2019, com fundamento na IN/TCU 71/2012, alterada pela IN/TCU 76/2016 e DN/TCU 155/2016, o dirigente da instituição Secretaria Especial do Desenvolvimento Social autorizou a instauração da tomada de contas especial (peça 46) . O processo foi registrado no sistema e-TCE com o número 4280/2019.
	Os recursos foram repassados pelo Fundo Nacional de Assistência Social ao município de Laranjal do Jari/AP, no exercício de 2012, na modalidade fundo a fundo, conforme demonstrativo de parcelas pagas (peça 3) . 
	O fundamento para a instauração da Tomada de Contas Especial, conforme consignado na matriz de responsabilização elaborada pelo tomador de contas, foi a constatação da seguinte irregularidade: 
Não atendimento integral das notificações visando sanar as pendências da Prestação de Contas ¿ Exercício 2012, não comprovação da boa e regular aplicação dos recursos identificados na análise dos extratos bancários e não devolução dos recursos devidamente atualizados e acrescidos de juros.
A responsável arrolada na fase interna foi devidamente comunicada e, diante da ausência de justificativas suficientes para elidir a irregularidade e da não devolução dos recursos, instaurou-se a tomada de contas especial.
	No relatório (peça 55) , o tomador de contas concluiu que o prejuízo importaria no valor original de R$ 114.290,75, imputando-se a responsabilidade a Euricélia Melo Cardoso, Prefeita Municipal, no período de 1/1/2009 a 31/12/2012, na condição de gestor dos recursos. 
		Em 30/7/2020, a Controladoria-Geral da União emitiu o relatório de auditoria (peça 57) , em concordância com o relatório do tomador de contas. O certificado de auditoria e o parecer do dirigente do órgão de controle interno concluíram pela irregularidade das presentes contas (peças 58 e 59) .
	Em 7/8/2020, o ministro responsável pela área atestou haver tomado conhecimento das conclusões contidas no relatório e certificado de auditoria, bem como do parecer conclusivo do dirigente do órgão de controle interno, manifestando-se pela irregularidade das contas, e determinou o encaminhamento do processo ao Tribunal de Contas da União (peça 60) .
Na instrução inicial (peça 64) , analisando-se os documentos nos autos, concluiu-se pela necessidade de realização de citação para as seguintes irregularidades: 
Irregularidade 1: ausência dos documentos comprobatórios da despesa de programa do FNAS.
	Evidências da irregularidade: documentos técnicos presentes nas peças 39, 42, 45, 46 e 49.
	Normas infringidas: Art. 70, parágrafo único, da Constituição Federal de 1988; art. 93, do Decreto-lei 200; e arts. 9º, 10, § 2º, e 11 da Portaria MDS 459/2005.
	Débitos relacionados à responsável Euricélia Melo Cardoso (CPF: XXX.697.012-XX) :
	Data de ocorrência
	Valor histórico (R$) 

	28/9/2012
	607,85

	1/10/2012
	609,00

	2/10/2012
	501,00

	5/10/2012
	530,00

	30/10/2012
	877,44

	28/11/2012
	576,00

	29/11/2012
	2.876,33

	30/11/2012
	1.600,00

	30/11/2012
	1.500,00

	4/12/2012
	988,80

	11/12/2012
	1.920,00

	19/12/2012
	834,00

	19/12/2012
	6.000,00

	19/12/2012
	5.280,00

	20/12/2012
	1.152,00

	28/12/2012
	1.152,00

	8/10/2012
	266,20

	30/10/2012
	1.000,00

	8/11/2012
	504,00

	19/12/2012
	2.000,00

	20/12/2012
	768,00

	30/10/2012
	508,80

	1/11/2012
	851,52

	1/11/2012
	1.728,00

	28/11/2012
	1.845,20

	29/11/2012
	4.057,25

	29/11/2012
	4.057,24

	29/11/2012
	1.466,00

	29/11/2012
	2.000,00

	3/12/2012
	787,20

	6/12/2012
	3.264,00

	7/12/2012
	576,00

	10/12/2012
	1.728,00

	10/12/2012
	1.000,00

	11/12/2012
	502,00

	19/12/2012
	5.600,00

	19/12/2012
	2.049,00

	19/12/2012
	5.093,00

	20/12/2012
	4.186,00

	21/12/2012
	2.304,00

	28/12/2012
	1.800,00

	28/12/2012
	1.800,00

	1/10/2012
	3.618,70

	29/10/2012
	4.116,52

	7/11/2012
	796,70

	5/12/2012
	5.856,00

	19/12/2012
	5.400,00

	19/12/2012
	2.225,00

	26/10/2012
	793,28

	26/10/2012
	50,45

	26/10/2012
	740,50

	26/10/2012
	0,32

		Cofre credor: Fundo Nacional de Assistência Social.
		Responsável: Euricélia Melo Cardoso (CPF: XXX.697.012-XX) .
Conduta: não apresentar documentos comprobatórios das despesas realizadas com recursos repassados para a execução de programa do FNAS.
Nexo de causalidade: A não comprovação das despesas realizadas impediu a comprovação da regular aplicação dos recursos federais repassados no âmbito do instrumento em questão, resultando em presunção de dano ao erário.
Culpabilidade: não há excludentes de ilicitude, de culpabilidade e de punibilidade; é razoável supor que a responsável tinha consciência da ilicitude de sua conduta; era exigível conduta diversa da praticada, qual seja, apresentar a documentação comprobatória das despesas realizadas necessária à comprovação da regular aplicação dos recursos federais repassados, conforme estabelecido nas normas aplicáveis. 
Encaminhamento: citação.
Irregularidade 2: ausência de demonstração da implantação dos serviços de proteção social básica - PSB e ações executadas por equipes volantes no módulo eletrônico específico dentro do prazo.
	Evidências da irregularidade: documentos técnicos presentes nas peças 3, 5, 39 e 45.
	Normas infringidas: Resoluções CIT nº 6, de 31 de agosto de 2011 e CNAS nº 26, de 16 de setembro de 2011.
	Débito relacionado à responsável Euricélia Melo Cardoso (CPF: XXX.697.012-XX) :
	Data de ocorrência
	Valor histórico (R$) 

	24/4/2012
	13.500,00

		Cofre credor: Fundo Nacional de Assistência Social.
		Responsável: Euricélia Melo Cardoso (CPF: XXX.697.012-XX) .
Conduta: deixar de demonstrar a composição e constituição das equipes e o início de suas atividades em sistema eletrônico específico no CADSUAS no prazo regulamentar de 100 (cem) dias, contados a partir do início do cofinanciamento.
Nexo de causalidade: A ausência de demonstração da implantação das equipes no sistema eletrônico específico  impediu a comprovação da regular aplicação dos recursos federais repassados no âmbito do instrumento em questão, resultando em presunção de dano ao erário.
Culpabilidade: Não há excludentes de ilicitude, de culpabilidade e de punibilidade; é razoável supor que o responsável tinha consciência da ilicitude de sua conduta; era exigível conduta diversa da praticada, qual seja, apresentar a documentação comprobatória das despesas realizadas necessária à comprovação da regular aplicação dos recursos federais repassados, conforme estabelecido nas normas aplicáveis. 
Encaminhamento: citação.
Em cumprimento ao pronunciamento da unidade (peça 66) , foram efetuadas citações da responsável, nos moldes adiante:
 Euricélia Melo Cardoso - promovida a citação da responsável, conforme delineado adiante:
	Comunicação: Ofício 60087/2021 - Seproc (peça 71) 
Data da Expedição: 8/11/2021
Data da Ciência: 11/11/2021 (peça 72) 
Nome Recebedor: ilegível
Observação: Ofício enviado para o endereço do responsável, conforme pesquisa na base de dados no sistema da Receita Federal, custodiada pelo TCU.
Fim do prazo para a defesa: 26/11/2021
	
	Comunicação: Ofício 60089/2021 - Seproc (peça 70) 
Data da Expedição: 8/11/2021
Data da Ciência: não houve (Mudou-se) (peça 73) 
Observação: Ofício enviado para o endereço do responsável, conforme pesquisa na base de dados no sistema do TSE, custodiada pelo TCU.
	
Conforme Despacho de Conclusão das Comunicações Processuais (peça 74) , as providências inerentes às comunicações processuais foram concluídas. 
Transcorrido o prazo regimental, a responsável Euricélia Melo Cardoso permaneceu silente, devendo ser considerada revel, nos termos do art. 12, § 3º, da Lei 8.443/1992.
ANÁLISE DOS PRESSUPOSTOS DE PROCEDIBILIDADE DA IN/TCU 71/2012
Avaliação de Viabilidade do Exercício do Contraditório e Ampla Defesa
	Verifica-se que não houve o transcurso de mais de dez anos desde o fato gerador sem que tenha havido a notificação da responsável pela autoridade administrativa federal competente (art. 6º, inciso II, c/c art. 19 da IN/TCU 71/2012, modificada pela IN/TCU 76/2016) , uma vez que o fato gerador da irregularidade sancionada ocorreu em 28/12/2012, e a responsável foi notificada sobre as irregularidades pela autoridade administrativa competente conforme abaixo:
Euricélia Melo Cardoso, por meio do edital acostado à peça 13, publicado em 31/12/2013.
Valor de Constituição da TCE 	
	Verifica-se, ainda, que o valor atualizado do débito apurado (sem juros) em 1/1/2017 é de R$ 155.899,72, portanto superior ao limite mínimo de R$ 100.000,00, na forma estabelecida conforme os arts. 6º, inciso I, e 19 da IN/TCU 71/2012, modificada pela IN/TCU 76/2016. 
OUTROS PROCESSOS/DÉBITOS NOS SISTEMAS DO TCU COM OS MESMOS RESPONSÁVEIS
	Informa-se que foi encontrado processo no Tribunal com a mesma responsável:
	Responsável
	Processos

	Euricélia Melo Cardoso
	Processo 002.023/2004-7 (TCE, encerrado) , Processo 002.961/2010-5 (TCE, encerrado) , Processo 002.817/2009-4 (TCE, encerrado) , Processo 005.058/2001-1 (RL, encerrado) , Processo 002.042/2009-3 (TCE, encerrado) , Processo 002.821/2009-7 (TCE, encerrado) , Processo 018.404/2010-3 (RA, encerrado) , Processo 015.164/2012-8 (TCE, encerrado) , Processo 013.245/2012-0 (TCE, encerrado) , Processo 012.786/2011-0 (REPR, encerrado) , Processo 009.077/2016-2 (TCE, encerrado) , Processo 010.372/2016-4 (TCE, aberto, Convênio 140-PCN/2011 - Siconv 760224) que tem como objeto a realização do projeto urbanização das vias públicas do município de Laranjal do Jari-AP) , Processo 020.754/2014-0 (CBEX, encerrado) , Processo 020.756/2014-3 (CBEX, encerrado) , Processo 018.492/2013-4 (REPR, encerrado) , Processo 007.645/2015-5 (TCE, aberto, Convênio 511/2010, Siafi 734977, que tem como objeto a implantação da Escola de Música de Laranjal do Jari/AP) , Processo 024.565/2016-4 (TCE, encerrado) ,  Processo 040.411/2019-2 (CBEX, encerrado) ,  Processo 003.226/2019-0 (CBEX, encerrado) , Processo 040.412/2019-9 (CBEX, encerrado) , Processo 018.593/2020-8 (CBEX, encerrado) , Processo 025.612/2017-4 (CBEX, encerrado) , Processo 018.576/2020-6 (CBEX, encerrado) , Processo 016.341/2021-0 (TCE, aberto, TCE instaurada pela Secretaria Especial do Desenvolvimento Social em razão da não comprovação da regular aplicação dos recursos repassados pela União, função Assistência Social, para atendimento ao PSB/PSE-2010) , Processo 035.324/2020-1 (CBEX, aberto, Cobrança executiva de débito originária do AC-8.050-32/2018-2C, referente ao TC Processo 010.372/2016-4) , Processo 035.320/2020-6 (CBEX, aberto, Cobrança executiva de multa originária do AC-8.050-32/2018-2C, referente ao TC Processo 010.372/2016-4) , Processo 018.596/2020-7 [CBEX, encerrado, Cobrança Executiva de débito originária do AC-4482-22/2019-2C, referente ao TC Processo 007.645/2015-5) , Processo 039.281/2019-1 (CBEX, encerrado, Cobrança Executiva de multa originária do AC-4070-17/2018-2C, referente ao TC Processo 009.077/2016-2) , Processo 004.611/2021-7 (TCE, aberto, TCE instaurada pela Superintendência Estadual da Funasa no Estado do Amapá em razão da não comprovação da regular aplicação dos recursos repassados pela União, Termo de compromisso TC/PAC 0035/12, firmado com a Fundação Nacional de Saúde, Siafi/Siconv 672398, que teve como objeto a implantação de Sistema de Abastecimento de Água) 

	Informa-se que foi encontrado débito imputável aos responsáveis em outras TCEs registradas no sistema e-TCE:
	Responsável
	TCES

	Euricélia Melo Cardoso
	1443/2018 (R$ 3.882.215,29) - Aguardando manifestação do controle interno

	A tomada de contas especial está, assim, devidamente constituída e em condição de ser instruída.
EXAME TÉCNICO
Da validade das notificações:
	Preliminarmente, cumpre tecer breves considerações sobre a forma como são realizadas as comunicações processuais no TCU. A esse respeito, destacam-se o art. 179, do Regimento Interno do TCU (Resolução 155, de 4/12/2002) e o art. 4º, inciso III, § 1º, da Resolução TCU 170, de 30 de junho de 2004, in verbis:
Art. 179. A citação, a audiência ou a notificação, bem como a comunicação de diligência, farse-ão:
I - mediante ciência da parte, efetivada por servidor designado, por meio eletrônico, fac-símile, telegrama ou qualquer outra forma, desde que fique confirmada inequivocamente a entrega da comunicação ao destinatário;
II - mediante carta registrada, com aviso de recebimento que comprove a entrega no endereço do destinatário;
III - por edital publicado no Diário Oficial da União, quando o seu destinatário não for localizado
 (...) 
Art. 3º As comunicações serão dirigidas ao responsável, ou ao interessado, ou ao dirigente de órgão ou entidade, ou ao representante legal ou ao procurador constituído nos autos, com poderes expressos no mandato para esse fim, por meio de:
I - correio eletrônico, fac-símile ou telegrama;
II - servidor designado;
III - carta registrada, com aviso de recebimento;
IV - edital publicado no Diário Oficial da União, quando o seu destinatário não for localizado, nas hipóteses em que seja necessário o exercício de defesa.
Art. 4º. Consideram-se entregues as comunicações:
I - efetivadas conforme disposto nos incisos I e II do artigo anterior, mediante confirmação da ciência do destinatário;
II - realizadas na forma prevista no inciso III do artigo anterior, com o retorno do aviso de recebimento, entregue comprovadamente no endereço do destinatário;
III - na data de publicação do edital no Diário Oficial da União, quando realizadas na forma prevista no inciso IV do artigo anterior.
§ 1º O endereço do destinatário deverá ser previamente confirmado mediante consulta aos sistemas disponíveis ao Tribunal ou a outros meios de informação, a qual deverá ser juntada ao respectivo processo.
 (...) 
	Bem se vê, portanto, que a validade da citação via postal não depende de que o aviso de recebimento seja assinado pelo próprio destinatário da comunicação, o que dispensa, no caso em tela, a entrega do AR em "mãos próprias". A exigência da norma é no sentido de o Tribunal verificar se a correspondência foi entregue no endereço correto, residindo aqui a necessidade de certeza inequívoca. 
	Não é outra a orientação da jurisprudência do TCU, conforme se verifica dos julgados a seguir transcritos:
São válidas as comunicações processuais entregues, mediante carta registrada, no endereço correto do responsável, não havendo necessidade de que o recebimento seja feito por ele próprio (Acórdão 3648/2013-TCU-Segunda Câmara, Relator Min. José Jorge) ;
É prescindível a entrega pessoal das comunicações pelo TCU, razão pela qual não há necessidade de que o aviso de recebimento seja assinado pelo próprio destinatário. Entregandose a correspondência no endereço correto do destinatário, presume-se o recebimento da citação. (Acórdão 1019/2008-TCU-Plenário, Relator Min. Benjamin Zymler) ;
As comunicações do TCU, inclusive as citações, deverão ser realizadas mediante Aviso de Recebimento - AR, via Empresa Brasileira de Correios e Telégrafos, bastando para sua validade que se demonstre que a correspondência foi entregue no endereço correto. (Acórdão 1526/2007-TCU-Plenário, Relator Min. Aroldo Cedraz) .
A validade do critério de comunicação processual do TCU foi referendada pelo Supremo Tribunal Federal, nos termos do julgamento do MS-AgR 25.816/DF, por meio do qual se afirmou a desnecessidade da ciência pessoal do interessado, entendendo-se suficiente a comprovação da entrega do "AR" no endereço do destinatário:
Ementa: agravo regimental. Mandado de segurança. Desnecessidade de intimação pessoal das decisões do tribunal de contas da união. art. 179 do regimento interno do TCU. Intimação do ato impugnado por carta registrada, iniciado o prazo do art. 18 da lei nº 1.533/51 da data constante do aviso de recebimento. Decadência reconhecida. Agravo improvido.
O envio de carta registrada com aviso de recebimento está expressamente enumerado entre os meios de comunicação de que dispõe o Tribunal de Contas da União para proceder às suas intimações.
O inciso II do art. 179 do Regimento Interno do TCU é claro ao exigir apenas a comprovação da entrega no endereço do destinatário, bastando o aviso de recebimento simples. 
Da revelia da responsável Euricélia Melo Cardoso
No caso vertente, a citação da responsável (Euricélia Melo Cardoso) se deu em endereços provenientes de pesquisas de endereços realizadas pelo TCU (vide parágrafos acima) , porquanto, devido ao insucesso de realizar a citação em endereços constantes na base de dados da Receita custodiada pelo TCU, buscou-se a notificação em endereços provenientes das bases de dados públicas custodiadas pelo TCU (TSE e Renach) e das bases de dados do próprio TCU. A entrega dos ofícios citatórios nesses endereços ficou comprovada conforme detalhamento a seguir:
Euricélia Melo Cardoso, ofício 60087/2021 - Seproc (peça 71) , origem no sistema da Receita Federal e ofício 60089/2021 - Seproc (peça 70) , origem no sistema do TSE.
Nos processos do TCU, a revelia não leva à presunção de que seriam verdadeiras todas as imputações levantadas contra os responsáveis, diferentemente do que ocorre no processo civil, em que a revelia do réu opera a presunção da verdade dos fatos narrados pelo autor (Acórdão 1009/2018-TCU-Plenário, Relator Min. Bruno Dantas; 2369/2013 - TCU - Plenário, Relator Min. Benjamin Zymler e 2449/2013 - TCU - Plenário, Relator Min. Benjamin Zymler) . Dessa forma, a avaliação da responsabilidade do agente não pode prescindir da prova existente no processo ou para ele carreada. 
Ao não apresentar sua defesa, a responsável deixou de produzir prova da regular aplicação dos recursos sob sua responsabilidade, em afronta às normas que impõem aos gestores públicos a obrigação legal de, sempre que demandados pelos órgãos de controle, apresentar os documentos que demonstrem a correta utilização das verbas públicas, a exemplo do contido no art. 93 do Decreto-Lei 200/1967: "Quem quer que utilize dinheiros públicos terá de justificar seu bom e regular emprego na conformidade das leis, regulamentos e normas emanadas das autoridades administrativas competentes." 
Mesmo as alegações de defesa não sendo apresentadas, considerando o princípio da verdade real que rege esta Corte, procurou-se buscar, em manifestações da responsável na fase interna desta Tomada de Contas Especial, se havia algum argumento que pudesse ser aproveitado a seu favor. 
Os argumentos apresentados na fase interna (peças 31) não elidem as irregularidades apontadas.
Em se tratando de processo em que a parte interessada não se manifestou acerca das irregularidades imputadas, não há elementos para que se possa efetivamente aferir e reconhecer a ocorrência de boa-fé na conduta da responsável, podendo este Tribunal, desde logo, proferir o julgamento de mérito pela irregularidade das contas, conforme os termos dos §§ 2º e 6º do art. 202 do Regimento Interno do TCU. (Acórdão 2064/2011-TCU-Primeira Câmara (relator Min. Ubiratan Aguiar) , 6.182/2011-TCU-1ª Câmara (relator Min. Weber de Oliveira) , 4.072/2010-TCU-1ª Câmara (Relator Min. Valmir Campelo) , 1.189/2009-TCU-1ª Câmara (Relator Min. Marcos Bemquerer) , 731/2008-TCU-Plenário (Relator Min. Aroldo Cedraz) .
Dessa forma, a responsável Euricélia Melo Cardoso deve ser considerada revel, nos termos do art. 12, § 3º, da Lei 8.443/1992, devendo as contas serem julgadas irregulares, condenando-a ao débito apurado e aplicando-lhe a multa prevista no art. 57 da Lei 8.443/1992.
Prescrição da Pretensão Punitiva
	Vale ressaltar que a pretensão punitiva do TCU, conforme Acórdão 1441/2016-TCU-Plenário, Relator Min. Benjamin Zymler, que uniformizou a jurisprudência acerca dessa questão, subordina-se ao prazo geral de prescrição indicado no art. 205 do Código Civil, que é de dez anos, contado da data de ocorrência da irregularidade sancionada, nos termos do art. 189 do Código Civil, sendo este prazo interrompido pelo ato que ordenar a citação, a audiência ou a oitiva da responsável.
No caso em exame, não ocorreu a prescrição, uma vez que a irregularidade sancionada ocorreu em 28/12/2012, e o ato de ordenação da citação ocorreu em 20/10/2021.
CONCLUSÃO
	Em face da análise promovida na seção "Exame Técnico", verifica-se que a responsável Euricélia Melo Cardoso não logrou comprovar a boa e regular aplicação dos recursos, instada a se manifestar, optou pelo silêncio, configurando a revelia, nos termos do § 3º, do art. 12, da Lei 8.443/1992. Ademais, inexistem nos autos elementos que demonstrem a boa-fé da responsável ou a ocorrência de outras excludentes de culpabilidade.
Verifica-se também que não houve a prescrição da pretensão punitiva, conforme análise já realizada.
	Tendo em vista que não constam dos autos elementos que permitam reconhecer a boa-fé do responsável, sugere-se que as suas contas sejam julgadas irregulares, nos termos do art. 202, § 6º, do Regimento Interno do TCU, com a imputação do débito atualizado monetariamente e acrescido de juros de mora, nos termos do art. 202, § 1º do Regimento Interno do TCU, descontado o valor eventualmente recolhido, com a aplicação da multa prevista no art. 57 da Lei 8.443/1992.
Por fim, como não houve elementos que pudessem modificar o entendimento acerca das irregularidades em apuração, mantém-se a matriz de responsabilização presente na peça 63.
PROPOSTA DE ENCAMINHAMENTO
Diante do exposto, submetemos os autos à consideração superior, propondo ao Tribunal:
considerar revel a responsável Euricélia Melo Cardoso (CPF: XXX.697.012-XX) , para todos os efeitos, dando-se prosseguimento ao processo, com fulcro no art. 12, § 3º, da Lei 8.443/1992; 
julgar irregulares, nos termos dos arts. 1º, inciso I, 16, inciso III, alíneas b e c, da Lei 8.443/1992, c/c os arts. 19 e 23, inciso III, da mesma Lei, as contas da responsável Euricélia Melo Cardoso (CPF: XXX.697.012-XX) , condenando-o ao pagamento das importâncias a seguir especificadas, atualizadas monetariamente e acrescidas dos juros de mora, calculadas a partir das datas discriminadas até a data da efetiva quitação do débito, fixando-lhe o prazo de quinze dias, para que comprove, perante o Tribunal, o recolhimento das referidas quantias aos cofres do Fundo Nacional de Assistência Social, nos termos do art. 23, inciso III, alínea "a", da citada lei, c/c o art. 214, inciso III, alínea "a", do Regimento Interno do TCU.  
		Débitos relacionados à responsável Euricélia Melo Cardoso (CPF: XXX.697.012-XX) :
	Data de ocorrência
	Valor histórico (R$) 

	28/9/2012
	607,85

	1/10/2012
	609,00

	2/10/2012
	501,00

	5/10/2012
	530,00

	30/10/2012
	877,44

	28/11/2012
	576,00

	29/11/2012
	2.876,33

	30/11/2012
	1.600,00

	30/11/2012
	1.500,00

	4/12/2012
	988,80

	11/12/2012
	1.920,00

	19/12/2012
	834,00

	19/12/2012
	6.000,00

	19/12/2012
	5.280,00

	20/12/2012
	1.152,00

	28/12/2012
	1.152,00

	8/10/2012
	266,20

	30/10/2012
	1.000,00

	8/11/2012
	504,00

	19/12/2012
	2.000,00

	20/12/2012
	768,00

	30/10/2012
	508,80

	1/11/2012
	851,52

	1/11/2012
	1.728,00

	28/11/2012
	1.845,20

	29/11/2012
	4.057,25

	29/11/2012
	4.057,24

	29/11/2012
	1.466,00

	29/11/2012
	2.000,00

	3/12/2012
	787,20

	6/12/2012
	3.264,00

	7/12/2012
	576,00

	10/12/2012
	1.728,00

	10/12/2012
	1.000,00

	11/12/2012
	502,00

	19/12/2012
	5.600,00

	19/12/2012
	2.049,00

	19/12/2012
	5.093,00

	20/12/2012
	4.186,00

	21/12/2012
	2.304,00

	28/12/2012
	1.800,00

	28/12/2012
	1.800,00

	1/10/2012
	3.618,70

	29/10/2012
	4.116,52

	7/11/2012
	796,70

	5/12/2012
	5.856,00

	19/12/2012
	5.400,00

	19/12/2012
	2.225,00

	26/10/2012
	793,28

	26/10/2012
	50,45

	26/10/2012
	740,50

	26/10/2012
	0,32

	24/4/2012
	13.500,00

Valor atualizado do débito (com juros) em 14/2/2022: R$ 202.995,57.
aplicar à responsável Euricélia Melo Cardoso (CPF: XXX.697.012-XX) , a multa prevista no art. 57 da Lei 8.443/1992 c/c o art. 267 do Regimento Interno do TCU, fixando-lhe o prazo de quinze dias, a contar da notificação, para que comprove, perante o Tribunal (art. 214, III, alínea "a", do Regimento Interno do TCU) , o recolhimento da dívida aos cofres do Tesouro Nacional, atualizada monetariamente desde a data do acórdão que vier a ser proferido por este Tribunal até a data do efetivo recolhimento, se paga após o vencimento, na forma da legislação em vigor;
autorizar, desde logo, a cobrança judicial das dívidas, caso não atendida a notificação, na forma do disposto no art. 28, inciso II, da Lei 8.443/1992;
autorizar também, desde logo, se requerido, com fundamento no art. 26, da Lei 8.443, de 1992, c/c o art. 217, §§ 1º e 2º do Regimento Interno do TCU, o parcelamento da dívida em até 36 parcelas, incidindo, sobre cada parcela, corrigida monetariamente, os correspondentes acréscimos legais, fixando-lhe o prazo de quinze dias, a contar do recebimento da notificação, para comprovar, perante o Tribunal, o recolhimento da primeira parcela, e de trinta dias, a contar da parcela anterior, para comprovar os recolhimentos das demais parcelas, devendo incidir, sobre cada valor mensal, atualizado monetariamente, os juros de mora devidos, no caso do débito, na forma prevista na legislação em vigor, alertando o responsável de que a falta de comprovação do recolhimento de qualquer parcela importará o vencimento antecipado do saldo devedor, nos termos do § 2º do art. 217 do Regimento Interno deste Tribunal; 
enviar cópia do Acórdão a ser prolatado à Procuradoria da República no Estado do Amapá, nos termos do § 3º do art. 16 da Lei 8.443/1992, c/c o § 7º do art. 209 do Regimento Interno do TCU, para adoção das medidas cabíveis; e
enviar cópia do Acórdão que vier a ser proferido à Secretaria Especial do Desenvolvimento Social e ao responsável, para ciência;
informar à Procuradoria da República no Estado do Amapá, à Secretaria Especial do Desenvolvimento Social e ao responsável que a presente deliberação, acompanhada do Relatório e do Voto que a fundamenta, está disponível para a consulta no endereço www.tcu.gov.br/acordaos, além de esclarecer que, caso requerido, o TCU poderá fornecer sem custos as correspondentes cópias, de forma impressa; e
informar à Procuradoria da República no Estado do Amapá que, nos termos do parágrafo único do art. 62 da Resolução TCU 259/2014, os procuradores e membros do Ministério Público credenciados nesta Corte podem acessar os presentes autos de forma eletrônica e automática, ressalvados apenas os casos de eventuais peças classificadas como sigilosas, as quais requerem solicitação formal."

não há

Procurador Rodrigo Medeiros de Lima.

TOMADA DE CONTAS ESPECIAL. SECRETARIA ESPECIAL DO DESENVOLVIMENTO SOCIAL. RECURSOS TRANSFERIDOS PELO FUNDO NACIONAL DE ASSISTÊNCIA SOCIAL NA MODALIDADE FUNDO A FUNDO. CITAÇÃO. NÃO ATENDIMENTO DE DILIGÊNCIAS. REVELIA. DÉBITO E MULTA.

TOMADA DE CONTAS ESPECIAL (TCE)

Secretaria de Controle Externo de Tomada de Contas Especial (SecexTCE).

Trata-se de tomada de contas especial instaurada pela Secretaria Especial do Desenvolvimento Social, em desfavor de Euricélia Melo Cardoso (CPF: 466.697.012-68) , em razão da não comprovação da regular aplicação dos recursos repassados pela União ao município de Laranjal do Jari/AP, por meio do Fundo Nacional de Assistência Social, na modalidade fundo a fundo, para a execução dos Programas Proteção Social Básica (PSB) e Proteção Social Especial (PSE) , no exercício de 2012.
2. Os recursos foram repassados pelo Fundo Nacional de Assistência Social ao município de Laranjal do Jari/AP, no exercício de 2012, na modalidade fundo a fundo, conforme demonstrativo de parcelas pagas (peça 3) . A Tomada de Contas Especial foi instaurada diante da ausência de justificativas suficientes para elidir as irregularidades e da não devolução dos recursos.
3. A ex-prefeita do município de Laranjal do Jari/AP, Euricélia Melo Cardoso (gestões 2005-2008 e 2009-2012) , foi chamada aos autos pelo ministério à época com vistas ao saneamento de pendências referentes à prestação de contas, contudo não atendeu a notificação (peça 13) . Da mesma forma, ao ser citada pelo TCU durante a fase externa (peça 72) , a responsável permaneceu silente devendo ser considerada revel.
4. Após análise efetuada pela SecexTCE, foram evidenciadas as seguintes irregularidades:
- irregularidade (1) : ausência dos documentos comprobatórios da despesa de programa do FNAS no valor histórico de R$ 102.343,30 (peça 39) ;
- irregularidade (2) : ausência de demonstração da implantação dos serviços de proteção social básica - PSB e ações executadas por equipes volantes no módulo eletrônico específico dentro do prazo no valor histórico de R$ 13.500,00 (peça 5) .
5. Adoto como minhas razões de decidir o parecer da SecexTCE, endossado pelo Ministério Público, sem prejuízo de tecer algumas considerações.
6. No que se a primeira irregularidade apontada, verificou-se a realização de despesas com recursos do PSB/PSE para as quais não foram encaminhados os devidos documentos que pudessem estabelecer o nexo causal entre as mesmas e os valores debitados a conta corrente.
7. No caso da segunda irregularidade, não houve a demonstração da implantação das equipes no sistema eletrônico específico dentro do prazo regulamentar de 100 dias, contados a partir do início do cofinanciamento.
8. Diante da revelia da Sra. Euricélia Melo Cardoso e tendo em vista a inexistência de elementos que possam efetivamente aferir e reconhecer a ocorrência de boa-fé na conduta da responsável, cabe o julgamento pela irregularidade das contas.
9. Com respeito a prescrição, entendo que deve ser adotado o entendimento preconizado na nova Resolução-TCU 344 de 11/10/2022. Segundo o normativo, as pretensões punitiva e de ressarcimento prescrevem em cinco anos, contados do termo inicial. O art. 5º da resolução descreve as causas interruptivas da prescrição, tais como, a citação ou qualquer ato inequívoco para apuração do fato. 
10. Verifica-se que ocorreram diversos atos inequívocos para apuração do fato, além das citações, que configuram a interrupção da prescrição no período entre 2012 e 2019 (peça 55) . O processo foi autuado no TCU em 17/8/2020 e a citação ocorreu em 11/11/2021 (peça 72) . Dessa forma, não há que se falar em prescrição de nenhuma parcela de débito.
11. Portanto, alinho-me ao posicionamento nos autos, no sentido de julgar irregulares as contas da responsável, condenando-a ao pagamento do débito, conforme discriminado no Relatório, e aplicando-lhe a multa prevista no art. 57 da Lei 8.443/1992.
Face ao exposto, voto no sentido de que o Tribunal adota o acórdão que ora submeto à apreciação deste Colegiado.
TCU, Sala das Sessões, em 22 de novembro de 2022.
ANTONIO ANASTASIA 
Relator